臺北高等行政法院判決
　　　　　　　　　　　　　　　92年度訴字第03317號
　　　　　　　　　　　　　　　.
原　　　告　台新工程顧問股份有限公司
代　表　人　甲○○
訴訟代理人　乙○○
被　　　告　財政部臺北市國稅局
代　表　人　張盛和（局長）
訴訟代理人　丙○○
上列當事人間因營利事業所得稅事件，原告不服財政部中華民國
92年5月15日台財訴字第0920006009號訴願決定，提起行政訴訟
，本院判決如下：
　　主  文
原告之訴駁回。
訴訟費用由原告負擔。
　　事  實
一、事實概要：原告民國82年度營利事業所得稅結算申報，經被
    告以其當年度收取之複委託收入漏未開立統一發票新台幣（
    下同）10,824,679元（不含稅），核定補徵營利事業所得稅
    1,875,983 元，並處罰鍰703,600元。原告不服申請復查，
    獲准追減應補稅額757,592元，其餘仍予維持。原告復提起
    訴願遭決定駁回，遂提起行政訴訟。
二、兩造聲明：
　(一)原告聲明：訴願決定及原處分均撤銷。
　(二)被告聲明：駁回原告之訴。
三、兩造之爭點：被告依臺北市稅捐稽徵處通報原告本期收取之
    複委託收入10,824,679元漏未開立統一發票，核定其漏報所
    得額2,814,416元，據以補稅科罰，有無違誤？
　(一)原告主張之理由：
    1.原告為取得台南市政中心大樓新建工程規劃設計競圖資格
      ，由訴外人江正宗建築師出借執照，於78年4月20日以江
      正宗建築師事務所名義，與台南市政府簽訂該新建工程委
      託設計及監造契約書；後江正宗與原告佯訂「債權讓與契
      約書」及「複委託契約書」。江正宗每次自業主受領設計
      監造公費，依下列方式分配：業主依率扣繳百分之十所
      得稅解繳國庫。江正宗辦理年度綜合所得稅結算申報時，
      據以抵繳結算應納稅額或退稅。江正宗收取權利金百分
      之十二。原告及訴外人分配百分之七十八。所稱訴外人
      包括朝華興業股份有限公司、台新設計股份有限公司，吉
      風企業有限公司、及上開三家公司負責人乙○○。江正宗
      77年12月4日由訴外人朝華興業股份有限公司聘任，月支
      60,000元，江正宗即出借建築師執照。78年4月20日由乙
      ○○出面，利用江事務所名義與台南市政府簽訂「市政中
      心新建工程委託設計及監造契約書」，江正宗全程參與；
      江正宗及江事務所成為其與起造人即業主之間權利義務主
      體。經由借牌簽訂之「委託設計監造契約」，受領各別業
      主酬勞，由江正宗以江事務所名義具領提兌。江正宗及江
      事務所具名簽訂個別「委託設計監造契約書」之前，各訴
      外人參與規劃、設計、製圖、競圖、與業主磋商等前置作
      業墊付大批人力、物力及差旅膳雜費，須自江事務所受領
      設計監造公費提兌後，分攤取償歸墊先前由各訴外人支出
      各費。江事務所本身依所得稅法規定設置帳冊、保管憑證
      記載執行業務收入及與業務有關必要費用，據以核計執行
      業務所得，課徵綜合所得稅。各訴外人先前參與規劃設計
      等前置作業人員，仍須直接負責支援簽訂委託設計監造契
      約書續後設計、製圖、監工事務，凡與設計製圖、監工直
      接有關之薪工、差旅、膳宿、耗材損費等支出，歸屬於江
      事務所帳冊憑證記錄之必要費用項下。在此期間，江事務
      所有關會計事務及綜合所得稅扣繳及申報等事宜，由林麗
      華負責。在年度進行中，江事務所每一年度受領業主設計
      監造之公費都是按進度分期分次給付若干筆。然而參與設
      計、監工工作團隊人員之薪工支出，須按月定期發放，其
      所須資金悉由各訴外人先行分攤墊付，定期匯入各該員工
      個人銀行帳戶。年度終了由林麗華為其調製薪資所得扣繳
      憑單，以江事務所名義向國稅局申報；江正宗與江事務所
      受領業主之設計監造之公費提兌之後，其收入來源負有二
      種清償歸墊義務，即：借牌參加競圖之前置作業期間，
      江正宗及其配偶楊月琴受雇期間支領薪資，以及各訴外人
      之工作團隊員工，因參加競圖、規劃、設計應分攤之薪資
      及相關損費。基於江正宗出借建築師執照之事實，江正
      宗正式與業主簽訂委託設計契約書之年度，原來隸屬各訴
      外人工作團隊員工薪資及相關損費等年度必要費用，依據
      所得稅法第14條第1項第2類規定，以及財政部訂頒實施「
      執行業務所得查核辦法」相關規定，凡與江事務所設計監
      造有關而發生之薪資及一切損費均應而且必須歸屬江事務
      所年度必要費用項，以遵行「成本與收益配合」之規定。
      並逐年向國稅局申報查核；類此薪資及一切損費發生時，
      悉由原告及其他各訴外人定期照數墊款支付。江正宗及江
      事務所所受領業主給付之設計監造公費、兌領之後，應即
      清償歸還原告及各訴外人，先前為江事務所墊付之資金。
    2.依照被告卷存江正宗85年1月20日密文第10341號及同年4
      月19日稽收第4799號等檢舉函所指陳，檢舉人自81年度匯
      款計8,739,092元，82年度計11,365,913元，83年度計14,
      879,390元，84年度計4,785,285元，合計39,756,258元等
      節，與應由江正宗清償先前由原告及其他訴外人為其江事
      務所墊付資金，有直接關連。原告及其他訴外人，為江正
      宗及江事務所因墊款事實經過發生之資金往來，均留有銀
      行記錄，其帳號、匯款入帳日期、金額均有流程、流向資
      料可查。江正宗檢舉情節，並非真實，金額亦不相符。檢
      舉書江正宗指稱四個年度來款金額合計39,756,258元，全
      數係付予原告之複委託收入，係屬誣陷。
    3.依據江正宗建築師檢舉案支付金錢數及收款人明細表所列
      81年10月至84年6月間所稱之稱涉案金錢，其金額、日期
      、受款人、付款銀行、存款銀行名稱及相關帳號、連同涉
      案金錢之支票號碼，皆留有記錄。資金流程、流向可由銀
      行存檔資料查證；另江正宗檢舉涉案金錢總額與銀行記錄
      登載金額大致相符，其中短差，應係計算營業稅額及銀行
      收取相關匯兌手續之費用。
    4.原告於82年度確曾於該年9月7日及11月18日受領江君5,21
      8,024元及402,783元，此係由江正宗開立個人支票，存入
      原告設於彰銀世貿分行活期儲蓄存款0000－00－0000－00
      0號帳戶合計5,620,807元。經查對原告卷存記錄，江正宗
      建築師事務所82年度執行業支出損費，經由原告籌款支付
      之項目有六項。其中支付事務所複委託費四筆合計2,391,
      154元，江正宗之配偶楊月琴借支20,000元，以及事務所
      員工一月至十二月薪資計6,194,910元，六項合計共為江
      君之事務所支付資金8,606,064元。
    5.江正宗檢舉82年曾支付原告之複委託費10,824,679元。原
      告82年9月7日受領5,218,024元及同年11月18日受領402,7
      83元以外，不再收取江正宗任何款項，與被告核定漏報複
      委託收入10,824,679元，顯有不符。被告計算複委託收入
      係依照漏開發票銷售額10,814,416元補徵營利事業所得稅
      1,875,983元，與原告82年全年僅收取5,620,807元並不相
      符。
    6.原檢舉人江正宗所稱之複委託書中僅複委託原告以：「規
      劃、施工詳圖及景觀」等非專業技師之部分（台新之營業
      項目中並無專業技師之設立）。根據江正宗所稱，又另將
      結構、水電、空調、消防等設備工程複委託與各該專業技
      師。江正宗僅保留依建築師第19條規定不得複委託他人之
      監造部分。按行政院「公有建築物委託建築師規劃設計監
      造酬金標準表」中規定：規劃占百分之十；設計（即包含
      施工詳細圖說、水電、空調、消防設備及景觀等）佔百分
      之四十五；監造部分佔百分之四十五。如按江正宗所稱將
      百分之七十八複委託與台新，又另將約百分之二十之結構
      、水電、空調、消防等專業技師部分複委託。而江正宗自
      行承擔監造部分為百分之四十五。則以上三項目合計之百
      分比係一百四十三；此外尚有百分之十之預扣繳所得稅。
      可證江正宗所舉證之複委託書不實且矛盾，僅係江正宗為
      規避違反建築師法第26條：「建築師不得允諾他人假借其
      名義執行業務」之借牌行為而為之虛偽通謀意思。台北地
      方法院民事判決85年度重訴字第1553號判決理由六之三結
      語：「‧‧‧足見確實係原告將水電、空調工程委託他人
      處理，而非被告江正宗所為，是以原告所述足堪採信」又
      同判決理由六之四結語：「足見該複委託契約為通謀意思
      表示‧‧‧」可證。
    7.被告做出處分之過程，並未傳喚帳冊及憑證，僅片面參照
      江正宗檢舉之情節即予原告漏報營業收入及補稅之處分，
      顯然怠忽行政處分應負有舉證責任之責。依行政程序法第
      36條規定：「行政機關應依職權調查證據，不受當事人主
      張之拘束，對當事人有利及不利事項一律注意」「行政機
      關為處分或其他行政行為，應斟酌全部陳述與調查事實及
      證據之結果，依論理及經驗法則判斷事實之真偽」為同法
      第43條所明定；課稅處分及科處罰鍰處分均係負擔處分，
      應由課稅機關及科處機關就其要件事實存在負具體舉證責
      任及客觀舉證責任，要件事實真偽不明時應受敗訴之判決
      ，有本院91年度訴字第504號判決可供參照。
    8.依執行業務所得查核辦法第32條第4款：「四、複委託應
      有合約書或書面委託書並提供查核，經查獲複委託係屬虛
      構或無複委託業務之事實者，除剔除其費用外。並應依所
      得稅法第一百十條規定辦理。」檢舉人若真曾付出複委託
      費，必須辦理扣繳手續，而非索取統一發票，則檢舉人已
      觸犯所得稅法第114條之規定：「支付複委託費應依法辦
      理扣繳。其未扣繳者，除依所得稅法第一百十四條規定，
      ‧‧‧」而原告依建築法規定，不得承接複委託業務，而
      且複委託費不得以統一發票作為進項憑證。被告為所得稅
      稽徵機關，何以未衡量所得稅法規定之限制事項？
    9.依會計學原理與簿記實務基礎說明：以82年度為例，檢舉
      人該年度向台北市國稅局申報執行業務所得26,614,944元
      ，列報必要費用及成本總額26,311,909元，所得申報3
      03,035元；若依檢舉人說詞，自業主受領設計公費有百分
      之七十八，計20,759,656元，應匯款交付被檢舉人（即台
      新）而且未開立統一發票予檢舉人。然查，檢舉人保留百
      分之十二，金額應僅有3,193,793元。而該年度江事務所
      帳載必要費用為26,311,909元，且帳冊憑證業經主管稽徵
      機關台北市國稅局認定，檢舉人無須以自留資金支付高額
      之必要費用，所稱受領複委託之匯款或票款，最後轉換為
      支付江事務所該年度業務上支付必要之費用及成本之資金
      。83年度亦以此類推，可反證檢舉人舉發台新受領其複委
      託費，漏未開立統一發票，係屬誣陷。被告未自簡明之會
      計學與簿記實務基礎質疑，即認原告係漏報營利事業所得
      額，顯係率斷。
　(二)被告主張之理由：
   I營業收入部分：
    1.原告82年度營利事業所得稅結算申報，經被告暫按書面審
      核核定後，嗣經臺北市稅捐稽徵處通報，原告本期收取之
      複委託收入10,824,679元漏未開立統一發票，乃核定其漏
      報所得額2,814,416元，並予補徵營利事業所得稅1,875,9
      83元。原告不服，主張臺南市政府興建行政中心大樓新建
      工程之規劃、設計與監造，實際確係原告出資承建，因礙
      於持有建築師執照者始可競標，故由江正宗建築師事務所
      為出名營業人，且所簽複委託契約書係出於謬誤，不足作
      為核課之依據云云，申經被告復查決定以，經查原告就與
      本件相關案情有關營業稅事件提起行政訴訟，業經本院91
      年6月26日90年度訴字第524號判決駁回在案，復經本院91
      年7月25日裁定駁回其上訴，而告確定在案。是被告依所
      得稅法第71條第1項規定核定補徵營利事業所得稅並無不
      合，惟本件正確之應補稅款為1,118,391元，前開立之82
      年度營利事業所得稅核定稅額繳款書有誤，應予更正，復
      查決定乃追減應納稅額757,592元。
    2.原告訴願時除復執前詞並主張原處分及復查決定適用法律
      錯誤及周延性之失誤、認事用法與事實經過相悖、原處分
      及復查決定理由欠缺正當合理之信賴．．．等等，請求撤
      銷原處分，而為免徵免罰云云。案經財政部訴願決定以，
      本案有關營業稅部分之處分，業經本院於91年6月26日90
      年度訴字第524號判決駁回在案，原告不服判決，惟逾期
      提起上訴，復經本院於91年7月25日裁定駁回其上訴，系
      爭營業稅部分之處分業已確定，有本院91年8月1日91院百
      忠股90訴00524字第14744號函影本附卷可稽，被告據以核
      定補徵營利事業所得稅1,118,391元，於法尚無違誤，所
      訴核不足採等由，駁回其訴願。原告仍執陳詞爭執，難認
      為有理由。
  II罰鍰部分：
    原告82年間涉嫌收取複委託收入10,824,679元，漏未開立統
    一發票，並於當年度營利事業所得稅結算申報時，漏報是項
    營業收入，短漏所得額2,814,416元，短漏營利事業所得稅
    額703,604元，被告初查乃按所漏營利事業所得稅額703,604
    元處一倍之罰鍰703,600元（計至百元止），復查決定遞予
    維持。原告不服復執前詞提起訴願，案經財政部訴願決定，
    持與被告相同之論見，駁回其訴願。原告仍執陳詞爭訟，難
    謂有理由。
　　理  由
一、按「納稅義務人應於每年二月二十日起至三月底止，填具結
    算申報書，向該管稽徵機關，申報其上一年度內構成綜合所
    得總額或營利事業收入總額之項目及數額，以及有關減免、
    扣除之事實，並應依其全年應納稅額減除暫繳稅額、尚未抵
    繳之扣繳稅額及可扣抵稅額，計算其應納之結算稅額，於申
    報前自行繳納。」「納稅義務人已依本法規定辦理結算申報
    ，但對依本法規定應申報課稅之所得額有漏報或短報情事者
    ，處以所漏稅額兩倍以下之罰鍰。」為行為時所得稅法第71
    條第1項及第110條第1項所明定。
二、原告82年度營利事業所得稅結算申報，被告按書面核定後，
    經臺北市稅捐稽徵處通報原告本期收取之複委託收入10,824
    ,679 元漏未開立統一發票，乃核定其漏報所得額2,814,416
    元，補徵營利事業所得稅1,875,983元，並處罰鍰703,600元
    ，原告不服提起復查，復查決定以正確之應補稅額為1,118,
    391元，追減應補稅額757,592元，其餘未予變更，原告循序
    提起行政訴訟，主張台南市政府行政中心大樓新建工程之規
    劃、設計與監造，實係原告出資承建，因礙於持有建築師執
    照者始可競標，故由訴外人江正宗建築師事務所出面訂約，
    再與原告佯訂複委託契約書及債權讓與契約書，嗣因交惡檢
    舉不實，被告不應據以補稅裁罰云云，詳如事實欄所載。
三、查原告經營社區開發規劃及可行性分析研究、景觀綠化規劃
    設計及環境規劃顧問、室內設計及施工、土木工程顧問及水
    電空調設備按裝之規劃顧問等業務，82年度有複委託收入10
    ,824,679 元漏未開立統一發票，於當年度辦理營利事業所
    得稅結算申報，亦漏報是項營業收入；又其因漏未開立統一
    發票，漏報該項銷售額，經台北市稅捐稽徵處補徵營業稅並
    處罰鍰，於提起行政救濟後，亦經本院以90年度訴字第524
    號判決駁回確定之事實，有原告82年度營利事業所得稅結算
    申報書、營利事業登記證、台北市稅捐稽徵處85年10月4日
    85北市稽法（甲）字第24420號函、85營處字第850977號處
    分書、複委託契約書、付款簽收簿、複委託支出明細表、本
    院90年度訴字第524號判決及91年8月1日91院百忠股90訴005
    24字第14744號函等件影本可稽，堪認為真實。又原告並不
    否認簽訂前開複委託契約，且稱複委託之台南市政府行政中
    心大樓新建工程之規劃、設計與監造實係其出資承建，益見
    無論其與訴外人江正宗內部關係為何，其確有系爭複委託收
    入無誤。況原告就系爭收入漏未開立統一發票，漏報銷售額
    ，經台北市稅捐稽徵處補徵營業稅並處罰鍰確定，是被告據
    以補徵其營利事業所得稅並裁處罰鍰，訴願決定予以維持，
    均無違誤。原告徒執前詞，聲請撤銷，為無理由，應予駁回
    。
四、兩造其餘陳述於判決結果不生影響，無庸一一論列，併予敘
    明。
據上論結，本件原告之訴為無理由，爰依行政訴訟法第98條第3
項前段，判決如主文。
中    華    民    國    94    年     1    月     6    日
                  第三庭審判長法  官　鄭忠仁
                              法  官　林育如
                              法  官　楊莉莉
如不服本判決，應於送達後二十日內，向本院提出上訴狀並表明
上訴理由，如於本判決宣示後送達前提起上訴者，應於判決送達
後二十日內補提上訴理由書（須按他造人數附繕本）。
中    華    民    國    94    年     1    月     6    日
            　　　　　　　    書記官   王俊權
